臺灣臺北地方法院刑事判決　　　　　　　 94年度自字第138號
自　訴　人　丁○○
　　　　　　乙○○
共　　　同
代　理　人　鄭斌濟律師
被　　　告　丙○○
　　　　　　甲○○
共　　　同
選任辯護人　劉錦隆律師
　　　　　　崔駿武律師
被　　　告　戊○○
　　　　　　　　　　3樓
上列被告等因詐欺等案件，經自訴人提起自訴，本院判決如下：
    主  文
丙○○、甲○○及戊○○均無罪。
    理  由
一、本案自訴意旨詳如後附之刑事自訴狀及刑事自訴續(一)狀（
    均影本）所載，因認被告丙○○、甲○○涉犯刑法第三百三
    十九條第一項之詐欺取財罪嫌、第二百十七條、第二百十條
    之盜用印章、偽造私文書罪嫌、第三百二十條第二項之竊佔
    罪嫌及第三百四十二條之背信罪嫌；被告戊○○則涉犯刑法
    第二百十七條、第二百十條之盜用印章、偽造私文書罪嫌及
    第三百四十二條之背信罪嫌云云。
二、按犯罪事實應依證據認定之，無證據不得認定犯罪事實；又
    不能證明被告犯罪或其行為不罰者應諭知無罪之判決，刑事
    訴訟法第一百五十四條第二項、第三百零一條第一項分別定
    有明文。次按事實之認定，應憑證據，如未能發現相當證據
    ，或證據不足以證明，自不能以推測或擬制之方法，以為裁
    判基礎（最高法院四十年臺上字第八六號判例參照）。又認
    定犯罪事實所憑之證據，雖不以直接證據為限，間接證據亦
    包括在內，然而無論直接或間接證據，其為訴訟上之證明，
    須於通常一般之人均不致有所懷疑，而得確信其為真實之程
    度者，始得據為有罪之認定，倘其證明尚未達到此一程度，
    而有合理性懷疑之存在時，即無從為有罪之認定，此亦有最
    高法院七十六年臺上字第四九八六號判例可資參照。再刑事
    被告依法並無自證無罪之義務，關於犯罪構成要件之證明，
    就具體之自訴案件，依據刑事訴訟法第三百四十三條、第一
    百六十一條第一項規定，應由自訴人負舉證責任，所指明之
    證明方法，並須達於足可積極證明被告確係犯罪之嚴格證明
    程度。倘積極證據不足證明被告有罪，則被告所為辯解或所
    提反證是否充分，均非本院所須審認之重點，是如自訴人所
    指之證明方法，認為被告犯罪嫌疑不足者，法院自應諭知被
    告無罪之判決。末按刑法第三百三十九條第一項詐欺罪之成
    立，以意圖為自己或第三人不法所有，以詐術使人將本人或
    第三人之物交付為要件。所謂以詐術使人交付，必須被詐欺
    人因其詐術而陷於錯誤，若其所用方法，不能認為詐術，亦
    不致使人陷於錯誤，即不構成該罪，最高法院四十六年臺上
    字第二六○號亦著有判例可資參照。而民事債務當事人間，
    若有未依債務本旨履行給付之情形，在一般社會經驗而言，
    原因非一；其因不可歸責之事由無法給付，或因合法得對抗
    他造主張抗辯而拒絕給付，甚至債之關係成立後，始行惡意
    遲延給付，皆有可能，非必出於自始無意給付之詐欺犯罪一
    端；況刑事被告依法不負自證無罪之義務，故在別無積極證
    據之情形下，自難違反刑事訴訟法第一百五十四條之規定，
    以被告單純債務不履行之狀態，推定被告自始即有不法所有
    之意圖而施用詐術。
三、本案自訴人丁○○、乙○○認被告丙○○、甲○○涉犯刑法
    第三百三十九條第一項之詐欺取財罪嫌、第二百十七條、第
    二百十條之盜用印章、偽造私文書罪嫌、第三百二十條第二
    項之竊佔罪嫌及第三百四十二條之背信罪嫌，並認被告戊○○涉犯刑法第二百十七條、第二百十條之盜用印章、偽造私
    文書罪嫌及第三百四十二條之背信罪嫌，無非以渠等自身之
    指訴，並提出光鎂建設企業有限公司（下稱光鎂公司）之有
    限公司變更登記表、臺北市政府工務局八十三年建字第三四
    九號建照執照存根及該建照執照附表(一)、(二)、合建契約
    書、印章保管使用書、被告戊○○於臺灣高等法院九十二年
    度上字第四四八號給付價金民事事件準備程序中所為證言之
    準備程序筆錄、臺北市政府工務局八十七年度使字第一三六
    號使用執照、臺北市中山地政事務所建物所有權狀、第一次
    變更設計面積計算表、第二次變更設計面積計算表、本院八
    十九年度訴字第五○六五號民事判決、中華民國建築技術學
    會鑑定報告書、臺灣高等法院九十一年度上字第四四八號民
    事判決、法條及最高法院之判例、臺灣高等法院九十五年度
    再字第五二號民事判決、最高法院九十五年度臺上字第二一
    九五號民事裁定（以上均影本）及照片等為據。訊據被告丙○○、甲○○對於被告丙○○先前為光鎂公司負責人、被告
    甲○○為金昌建設有限公司（下稱金昌公司）負責人，光鎂
    公司曾於民國八十四年八月八日與自訴人二人簽訂合建契約
    ，並持自訴人二人所交付之印章各一枚用以辦理變更設計登
    記等相關手續使用，且光鎂公司已於七十五年三月四日撤銷
    登記等事實均供認不諱，被告戊○○對於自被告丙○○處收
    取變更設計費新臺幣（下同）九十二萬元，且未曾看過自訴
    人二人與光鎂公司所簽訂之合建契約書之事實亦供認在卷，
    然均堅決否認有何犯行，被告丙○○、甲○○均辯稱：依自
    訴人二人所簽訂之合建契約書內容，並未禁止將該合建案交
    由他人去承攬、處理，並無詐欺行為，再依照合建契約書第
    十四條及印章保管使用書之約定本即得使用自訴人二人所交
    付之印章，並未盜用印章進而為偽造文書之行為，又其等否
    認自訴人二人所提出照片之突出物為違章建築，再縱令為違
    章建築，亦非其等所為，亦無背信行為等語；被告戊○○則
    以若自訴人未提供合約書給伊，依法令並無義務要求自訴人
    須交付合約給伊閱覽，變更設計費係由被告丙○○交給伊，
    不清楚被告丙○○與自訴人二人訂約內容，伊從未拿取自訴
    人二人之印章等語為辯。
四、經查：
    (一)程序方面：
        1.按「被告以外之人於審判外之言詞或書面陳述，除法
          律有規定者外，不得作為證據。」、「被告以外之人
          於審判外向法官所為之陳述，得為證據。」、「被告
          以外之人於審判外之陳述，雖不符前四條之規定，而
          經當事人於審判程序同意作為證據，法院審酌該言詞
          陳述或書面陳述作成時之情況，認為適當者，亦得為
          證據。」、「當事人、代理人或辯護人於法院調查證
          據時，知有第一百五十九條第一項不得為證據之情形
          ，而未於言詞辯論終結前聲明異議者，視為有前項之
          同意。」，刑事訴訟法第一百五十九條第一項、第一
          百五十九條之一第一項、第一百五十九條之五第一項
          、第二項分別定有明文。
        2.被告丙○○、甲○○之辯護人為被告丙○○、甲○○
          主張：中華民國建築技術學會鑑定報告書、臺灣高等
          法院九十五年度再字第五二號民事判決、最高法院九
          十五年度臺上字第二一九五號民事裁定均無證據能力
          ，其中中華民國建築技術學會鑑定報告書為證人於審
          判外之陳述，係證人於另件民事事件之個人意見，至
          於上開民事判決、裁定均係民事事件法官個人的意見
          ，至於法條部分亦認為無證據能力，至於其餘自訴人
          於自訴續(一)狀所附之證據之證據能力均無意見等語
          （見本院九十四年十一月八日、九十五年十二月二十
          五日準備程序筆錄），被告戊○○則稱對於證據能力
          之意見與辯護人所言相同等語（見本院九十五年十二
          月二十五日準備程序筆錄）。查上開鑑定報告書為臺
          灣高等法院法官受理九十一年度上字第四四八號民事
          事件時委託中華民國建築技術學會所為之鑑定，並無
          刑事訴訟法所規定不得為證據之情形，依法顯有證據
          能力。再臺灣高等法院九十五年度再字第五二號民事
          判決、最高法院九十五年度臺上字第二一九五號民事
          裁定均屬法院製作之公文書，依法自有證據能力。又
          法條為依法制定通過之法律，最高法院判例則為最高
          法院通過之判例，依法自均有證據能力。
    (二)實體方面：
        1.自訴人二人指訴被告丙○○、甲○○涉犯刑法第三百
          三十九條第一項之詐欺取財罪嫌部分：
          (1)被告丙○○為光鎂公司之代表人，以光鎂公司之名
            義與地主陳江玉鶯等人訂立合建契約，嗣再以光鎂
            公司名義與自訴人二人簽訂契約等情，有光鎂公司
            之有限公司變更登記表、自訴人二人與光鎂公司簽
            訂之合建契約書、光鎂公司與其他地主之房屋合建
            及承攬契約書（以上均影本）等在卷可按（自訴人
            代理人於本院審理時並未否認光鎂公司與其他地主
            之房屋合建及承攬契約書之證據能力），則被告陳
            進興沿循前例以光鎂公司名義與自訴人二人簽約，
            尚難認有何施用詐術之行為。
          (2)被告丙○○雖以業已撤銷登記之光鎂公司與自訴人
            二人簽訂契約，然被告丙○○於與自訴人二人簽訂
            契約，並收取變更設計費九十二萬元後，業已將該
            九十二萬元之款項交付被告戊○○，並由被告鍾文
            秀變更設計據以申請變更設計登記，且依卷附之變
            更設計後之建照執照附表(二)觀之，自訴人二人係
            自始登記為原始起造人，是被告丙○○顯無意圖為
            自己不法所有之意甚明。再自訴人乙○○亦證稱：
            當時簽約時並未說到光鎂公司財產很多，公司還存
            在等情（見本院九十六年五月三日審判筆錄），是
            自難認被告丙○○於簽訂契約時有何施用詐術之情
            。至建造後之坪數面積、樓層數目、車位數目縱使
            與雙方簽約時所約定之契約內容有所不符，此有中
            華民國建築技術學會鑑定報告書、第一次變更設計
            面積計算表、第二次變更設計面積計算表（均影本
            ）等在卷可按，然此實屬民事糾紛，尚難認被告陳
            進興於訂約之初即有故意不履行該契約之意，況自
            訴人二人亦已尋民事訴訟途徑獲得此部分勝訴之判
            決，有前開臺灣高等法院九十一年度上字第四四八
            號民事判決（原審判決為本院八十九年度訴字第五
            ○六五號民事判決）、九十五年度再字第五二號民
            事判決、最高法院九十五年度臺上字第二一九五號
            民事裁定（均影本）等可參，並經本院調閱臺灣高
            等法院九十一年度上字第四四八號民事事件卷宗審
            認無誤，且自訴人二人業已取得前開合建契約書內
            所載之部分樓層，復有臺北市中山地政事務所建物
            所有權狀影本在卷可按，是本院綜以上情，認被告
            丙○○確無為自己不法所有之意圖，則自訴人二人
            徒以此民事糾紛認被告丙○○涉犯詐欺取財罪嫌云
            云，顯無依據。
          (3)再本院質之自訴人乙○○何以事後會認為所交付之
            房屋與簽約時不同，自訴人乙○○陳稱係因「要交
            屋蓋章時，自訴人丁○○算一算，發覺少分了。」
            等語，足見自訴人乙○○就契約內容並不瞭解，自
            難執渠陳述為不利於被告二人之認定。
          (4)至被告甲○○與自訴人二人既未簽訂任何契約，依
            卷內證據復無從證明被告甲○○有何為自己不法所
            有之意圖而對自訴人二人為施用詐術之行為或獲取
            財物，是被告甲○○顯無從構成刑法第三百三十九
            條第一項之詐欺取財罪，自不待言。
          (5)是自訴人二人認被告丙○○、甲○○涉犯此部分罪
            嫌，證據顯有不足。
        2.自訴人二人指訴被告丙○○、甲○○涉犯刑法第二百
          十七條、第二百十條之盜用印章、偽造私文書罪嫌部
          分：
          (1)自訴人代理人雖稱自訴人二人所交付之印章各一枚
            因自訴人二人僅跟光鎂公司訂契約，故僅限光鎂公
            司使用，並未授權金昌公司使用，但確遭金昌公司
            申請變更設計，變更設計登記之申請書附表為偽造
            之私文書，被告丙○○、甲○○涉犯刑法第二百十
            七條、第二百十條之盜用印章、偽造私文書罪嫌云
            云，然自訴人乙○○於本院審理中業已證稱：合建
            契約書為渠親自簽名，當時交印章的目的是要蓋房
            子，有關蓋房子相關的事情都可以用等語（見本院
            九十六年五月三日審判筆錄），觀之前開自訴人二
            人與光鎂公司所簽訂之合建契約書第十四條亦明文
            約定：「為辦理申請建照、開通、查驗、起造人變
            更、申請水電瓦斯及辦理建物產權第一次總登記等
            有關手續，甲方（即自訴人二人）或甲方起造人應
            交付印章一顆與乙方（即光鎂公司）保管使用。」
            ，再依卷附之印章保管約定書，其上亦明確載明印
            章由被告丙○○保管使用，該印章僅用於該筆土地
            之合建契約書第十四條規定之有關合建房屋各項手
            續之申請，不得移作他用，堪認自訴人二人於為建
            造該建物之目的下，業已同意被告丙○○得使用該
            印章，則被告丙○○本於此授權而為申請變更設計
            之登記，尚難認已逾越此授權範圍而應負刑法上盜
            用印章、偽造私文書之罪責。況若僅限於光鎂公司
            方可使用自訴人二人交付保管之印章，該起造人中
            本無光鎂公司，豈非該建物更無從建造完成，是自
            訴人代理人所指此節，顯乏依據。
          (2)再經本院調閱臺北市政府工務局八十三年建字第三
            四九號建照執照卷宗，暨觀諸本院卷內之該建照執
            照存根及該建照執照附表(一)、(二)、臺北市政府
            工務局八十七年度使字第一三六號使用執照，其上
            確有自訴人二人之印章蓋用於變更設計申請登記書
            上，然其上係以自訴人二人本人之名義申請變更設
            計登記，被告甲○○所經營之金昌公司不過為共同
            申請變更設計登記之起造人耳，無從認定係被告陳
            盈年將上開自訴人二人所交付之印章蓋用於其上，
            自難認被告甲○○涉犯此部分犯行。
        3.自訴人二人指訴被告丙○○、甲○○涉犯刑法第三百
          二十條第二項之竊佔罪嫌部分：
          自訴人二人就此部分僅提出照片一幀為證，然就該照
          片並無法看出其上建物之地點究為何處，是否確為違
          章建築，何以自訴人二人認該建物為違章建築，況自
          訴人乙○○於本院審理中陳稱：因渠並非住在前開該
          棟建築處，故不知何人在那裡蓋違章建築（見本院九
          十六年五月三日審判筆錄）等語，末以依前開自訴人
          二人所提出合建契約書內亦有關於大樓屋頂突出物及
          屋頂平台由何人管理使用之相關約定（見該契約書第
          三條），是本院自難僅憑自訴人二人之片面指訴及該
          照片即遽認該突出物為違章建築或該違章建築為被告
          丙○○、甲○○所搭蓋，自訴人二人就此部分未盡舉
          證責任，本院尚難認被告丙○○、甲○○涉犯竊佔罪
          嫌。
        4.自訴人二人指訴被告丙○○、甲○○涉犯刑法第三百
          四十二條之背信罪嫌部分：
          (1)按「為他人處理事務，意圖為自己或第三人不法之
            利益，或損害本人之利益，而為違背其任務之行為
            ，致生損害於本人之財產或其他利益者，處五年以
            下有期徒刑、拘役或科或併科一千元以下罰金。」
            ，刑法第三百四十二條第一項定有明文，此即所謂
            之背信罪。次按刑法上之背信罪，乃係以為他人處
            理事務，意圖為自己或第三人不法之利益，而為違
            背其任務之行為，致生損害於本人之財產或其他利
            益，為犯罪構成之要件，原判決綜合調查證據之結
            果，認定被告乃係合建契約當事人之一方，且係支
            付巨額之資金（即價值達新臺幣二千餘萬元之房屋
            ），始取得本案公業之土地，按其所為係為自己處
            理事務，並未受託為他人處理事務，自無背信罪責
            可言。」（最高法院七十二年度臺上字第五○三七
            號裁判要旨參照）。
          (2)查被告丙○○與自訴人二人所簽訂之契約為合建契
            約，被告丙○○係為自己處理事務，並未受託為他
            人處理事務，顯無從成立刑法上之背信罪。再被告
            甲○○為金昌公司代表人，並未與自訴人二人簽訂
            任何契約，此亦據自訴人代理人陳明在卷，是被告
            甲○○顯未受自訴人二人之委任代為處理事務，是
            被告甲○○顯亦無從成立刑法上之背信罪。
          (3)至自訴人二人所提出之法條及最高法院之判例，不
            過說明背信罪之法律條文及何種情形成立背信罪，
            不能認定被告丙○○、甲○○涉犯背信罪，附此敘
            明。
        5.自訴人二人指訴被告戊○○涉犯刑法第二百十七條、
          第二百十條之盜用印章、偽造私文書罪嫌部分：
          被告丙○○、甲○○既未涉犯此部分罪嫌，依卷內復
          無證據足資證明被告戊○○有何盜用印章、偽造私文
          書之情，是被告戊○○顯無從成立此部分犯行。
        6.自訴人二人指訴被告戊○○涉犯刑法第三百四十二條
          之背信罪嫌部分：
          (1)被告戊○○與自訴人二人間並未簽訂任何契約，縱
            被告戊○○為前開合建契約書所示建案之建築師，
            且曾自被告丙○○處收受變更設計費九十二萬元，
            被告戊○○仍非係受自訴人二人之委任而處理事務
            ，而係為自己處理事務，揆之前開4.(1)之說明，被
            告戊○○顯無從成立刑法上之背信罪。至被告鍾文
            秀於臺灣高等法院九十二年度上字第四四八號給付
            價金民事事件準備程序中所為證言之準備程序筆錄
            影本，僅足以證明被告戊○○坦認未曾閱覽自訴人
            二人與光鎂公司所簽訂之前開合建契約書，然被告
            戊○○縱未曾閱覽前開合建契約書，所為亦不成立
            任何犯罪，是自訴人二人徒以被告戊○○未曾閱覽
            前開自訴人二人與光鎂公司所簽訂合建契約書而認
            被告戊○○涉犯背信罪，顯乏依據。
          (2)又自訴人二人所提出之法條及最高法院之判例，不
            過說明背信罪之法律條文為何及何種情形成立背信
            罪，不能認定被告戊○○涉犯背信罪，自難執為不
            利於被告戊○○之認定，附此敘明。
五、是綜上各情，勾稽以觀，被告三人前開所辯，均尚堪採信，
    揆諸前揭說明，本件應屬民事糾葛，尚無從遽以刑法第三百
    三十九條第一項之詐欺取財罪、第二百十七條、第二百十條
    之盜用印章、偽造私文書罪、第三百二十條第二項之竊佔罪
    及第三百四十二條之背信罪對被告丙○○、甲○○相繩或認
    被告戊○○涉犯刑法第二百十七條、第二百十條之盜用印章
    、偽造私文書罪及第三百四十二條之背信罪，本院自難僅憑
    自訴人二人上開指訴暨渠等所提出之上開證據，而認被告三
    人涉犯自訴人二人所指訴之犯行。此外，本院復查無其他積
    極證據足資證明被告三人有何自訴人二人所指訴之犯行，不
    能證明被告三人犯罪，自應依法諭知其等無罪之判決。
據上論斷，應依刑事訴訟法第三百四十三條、第三百零一條第一
項，判決如主文。
中　　華　　民　　國　　96　　年　　7　　 月　　12　　日
　　　　　　　　　刑事第九庭  審判長法　官　蘇素娥
                                    法  官  林怡秀
                                    法  官  黃紹紘
以上正本證明與原本無異。
如不服本判決，應於判決送達後十日內，向本院提出上訴狀。
　　　　　　　　　　　　　　　　    書記官　陳靜君
中　　華　　民　　國　　96　　年　　7 　　月　　13　　日
